ACORDAO-COMPLETO-2482690

ACÓRDÃO 1633/2021 ATA 25/2021 - PLENÁRIO

VISTO, relatado e discutido este Pedido de Reexame interposto pelo Conselho Federal de Contabilidade contra o item 9.2.2 do Acórdão 2292/2020-TCU-Plenário, que determinou a promoção de ajustes em atos normativos do CFC para tornar obrigatória a aquisição de passagens aéreas nacionais e internacionais exclusivamente em classe econômica.
ACORDAM os Ministros do Tribunal de Contas da União, reunidos em sessão do Plenário, ante as razões expostas pelo Relator, e com fundamento no art. 48 da Lei 8.443/1992, em:
9.1. conhecer do pedido de reexame e negar-lhe provimento;
9.2. dar ciência desta decisão ao recorrente, com a informação de que o inteiro teor deste Acórdão e do Relatório e do Voto que o fundamentam está disponível para consulta no endereço eletrônico www.tcu.gov.br/acordaos.

Pedido de reexame interposto contra decisão que, ao analisar denúncia, determinou a promoção de ajustes em atos normativos da entidade para tornar obrigatória a aquisição de passagens aéreas nacionais e internacionais exclusivamente em classe econômica.

Conselho Federal de Contabilidade.

3. Recorrente: Conselho Federal de Contabilidade (33.618.570/0001-07).

13.1. Ministros presentes: Ana Arraes (Presidente), Walton Alencar Rodrigues, Benjamin Zymler, Aroldo Cedraz, Raimundo Carreiro, Bruno Dantas e Jorge Oliveira (Relator).
13.2. Ministro-Substituto convocado: Marcos Bemquerer Costa.
13.3. Ministros-Substitutos presentes: Augusto Sherman Cavalcanti, André Luís de Carvalho e Weder de Oliveira.

JORGE OLIVEIRA

Ministro-Substituto Augusto Sherman Cavalcanti.

Adoto como relatório a instrução produzida pela Secretaria de Recursos (peça 141) , que contou com a concordância do dirigente da unidade (peça 142) :
"INTRODUÇÃO
1.	Trata-se de recurso de reexame interposto pelo Conselho Federal de Contabilidade (peça 117) , contra o item 9.2.2. do Acórdão 2292/2020-TCU-Plenário (peça 108) , relatado pelo Ministro Augusto Sherman Cavalcanti, nos seguintes termos:
ACORDAM os Ministros do Tribunal de Contas da União, reunidos em sessão do Plenário, em:
9.1. conhecer da presente denúncia, posto que preenche os requisitos de admissibilidade previstos nos arts. 234 e 235 do RI/TCU, para, no mérito, considerá-la parcialmente procedente;
9.2. determinar ao Conselho Federal de Contabilidade (CFC) , com fundamento no art. 45 da Lei 8.443/1992 que, no prazo de 180 (cento e oitenta) dias, adote providências para promover ajustes em seus atos normativos de forma a:
9.2.1. estabelecer limites no quantitativo de ex-Presidentes aptos a terem sua participação em eventos nacionais e internacionais de interesse da profissão contábil custeada por recursos do conselho, a fim de dar cumprimento aos princípios da impessoalidade, da moralidade, da eficiência e da economicidade insculpidos nos arts. 37 e 70 da Constituição Federal;
9.2.2. tornar obrigatória a aquisição de passagens aéreas nacionais e internacionais exclusivamente em classe econômica para os representantes oficialmente designados em organismos internacionais e empregados ocupantes de cargos em comissão de Coordenadores e equivalentes, bem como para os demais empregados e convidados, em consonância com os parâmetros estabelecidos no art. 27-A do Decreto 71.733/1973 e no Acórdão 1925/2019-TCU-Plenário, Relator Ministro-Substituto Weder de Oliveira, com a finalidade de dar cumprimento aos princípios da eficiência e da economicidade constantes dos arts. 37 e 70 da Constituição Federal;
9.2.3. estabelecer disciplinamento específico para as transferências voluntárias de recursos do CFC por meio de convênios e ajustes congêneres, incluindo, entre outras, disposições que vedem o pagamento de taxa de administração; que indiquem a obrigatoriedade de adoção de procedimentos de aquisição de produtos e de contratação de serviços que observem os princípios da impessoalidade, moralidade e economicidade; e que normatizem a apresentação de prestação de contas, com o fito de dar atendimento aos princípios estabelecidos nos arts. 37 e 70 da Constituição Federal;
9.2.4. excluir de seus atos normativos, em especial do Regimento Interno e do Regulamento Geral dos Conselhos de Contabilidade, disposições que mencionem ou favoreçam, nas relações contratuais, conveniais e congêneres, a Fundação Brasileira de Contabilidade, ou qualquer outra pessoa jurídica de direito privado específica ou pessoa física, a fim de dar cumprimento aos princípios da impessoalidade e da moralidade insculpidos no art. 37 da Constituição Federal;
9.3. determinar ao CFC que informe ao Tribunal o cumprimento das determinações constantes do item 9.2 retro no mesmo prazo especificado no referido item; 
9.4. dar ciência deste acórdão ao CFC, aos responsáveis e ao denunciante;
9.5. levantar a chancela de sigilo destes autos, exceto quanto às peças que contenham a identidade do denunciante;
9.6. arquivar este processo. [grifo acrescido]
HISTÓRICO
2.	Trata-se originalmente de denúncia a respeito de possíveis irregularidades imputadas ao Conselho Federal de Contabilidade (CFC) , relacionadas a suposto descumprimento da Lei 12.527, de 18/11/2011 - Lei de Acesso à Informação (peça 1) .
3.	Segundo o denunciante, o CFC não disponibiliza as informações sobre execução orçamentária da despesa, de forma detalhada em seu site 'Portal da Transparência', conforme preceitua a Lei. Assim, não seria possível conhecer, por exemplo, quem foram os beneficiários das diárias e passagens e para onde eles viajaram, embora os valores associados a essas rubricas somem mais de R$ 4 milhões em seis meses (peça 1, p. 1-2) .
4.	Uma vez conhecida a denúncia, foram realizadas diligências, inspeção, oitivas e audiências que acabaram por identificar lacunas normativas ou falhas nos seguintes termos:
	a) não há, nas normas editadas pelo CFC, dispositivo que estabeleça os limites de participação dos ex-Presidentes em eventos, tal como ocorre no caso dos conselheiros efetivos e do Conselho Diretor (peça 109, p. 4) ;
	b) existem falhas na Resolução CFC 1.290/2010 no sentido de prever, de um lado, a concessão de passagens em classe econômica para os ocupantes de cargos em comissão de coordenadores ou equivalentes, e de outro, apresentar parágrafo que possibilita, para os voos internacionais com mais de oito horas, a concessão de passagem em classe executiva - a distância entre o Brasil e os demais continentes acaba por tornar a exceção em regra (peça 109, p. 5-6) ;
	c) inexistência de regramento específico acerca de convênios celebrados pelo CFC (peça 109, p. 6-8) ;
	d) inexistência de amparo legal para que a Fundação Brasileira de Contabilidade (FBC) seja considerada e atue como 'fundação de apoio' ao CFC e aos conselhos regionais e para que o Regimento Interno do CFC e o Regulamento Geral dos Conselhos de Contabilidade contenham disposições que privilegiem o relacionamento com a FBC, entidade privada, em detrimento de outras entidades de mesmas características e objetivos (peça 109, p. 8-11) .
5.	Assim, o Tribunal, por meio do Acórdão 2292/2020-TCU-Plenário (peça 108) , relatado pelo ministro Augusto Sherman Cavalcanti, conheceu da denúncia, considerou-a parcialmente procedente e expediu determinações ao Conselho Federal de Contabilidade, na forma transcrita na introdução acima.
6.	Insatisfeito, o CFC interpôs o presente pedido de reexame (peça 117) , apenas em relação ao item 9.2.2. do Acórdão 2292/2020-TCU-Plenário, relatado pelo ministro Augusto Sherman Cavalcanti, requerendo (peça 117, p. 10) que seja reconhecida 'a legalidade da emissão de passagem aérea em classe executiva aos representantes do CFC em viagem internacional, conforme disposto na Resolução CFC n. º 1.569/2019'.
ADMISSIBILIDADE
7.	Reitera-se o exame preliminar de admissibilidade (peça 119) , ratificado pela relatora, ministra Ana Arraes (peça 122) , que concluiu pelo conhecimento do recurso, suspendendo-se, ao recorrente, os efeitos dos itens 9.1, 9.2 e 9.2.2 do Acórdão 2292/2020-TCU-Plenário, relator ministro Augusto Sherman Cavalcanti, eis que preenchidos os requisitos processuais aplicáveis à espécie.
MÉRITO
8.	Delimitação
8.1.	Constitui objeto do recurso verificar se:
a) a utilização do Decreto 71.733/1973 se apresentaria como forma imprópria de analogia (peça 117, p. 1-3) ;
b) a decisão do Tribunal afronta a isonomia e a igualdade (peça 117, p. 3-4) ;
c) a ausência de permissibilidade de deslocamento em classe executiva acarretará um grave esvaziamento de interesse e disponibilidade das grandes autoridades intelectuais, com prejuízo ao interesse público (peça 117, p. 4-8) ;
d) a norma atual, Resolução CFC 1.569/2019, define parâmetros suficientes para utilização de passagens aéreas em classe executiva (peça 117, p. 8-10) .
9.	Utilização do Decreto 71.733/1973 se apresentaria como forma imprópria de analogia.
9.1.	O recorrente afirma que a utilização do Decreto 71.733/1973 se apresentaria como forma imprópria de analogia, tendo em vista os seguintes argumentos:
a) o Supremo Tribunal Federal (STF) , no julgamento da ADI 5.367/ADC36, mais uma vez reconheceu a natureza dos Conselhos como de Direito Público e o seu grau de autonomia administrativa e financeira, atribuído as autarquias comuns, conforme definida pelo art. 5º, I, do Decreto-lei 200/1967 (peça 117, p. 1-2) ;
b)  a Lei 11.000/2014, ao ratificar a autonomia dos conselhos em diversas áreas de autuação, dentre elas a de normatizar e fixar o valor das diárias, estabeleceu em seu art. 2°, § 3°, que os Conselhos de que trata o caput deste artigo ficam autorizados a normatizar a concessão de diárias, jetons e auxílios de representação, fixando o valor máximo para todos os Conselhos Regionais (peça 117, p. 2) ;
c) diante do permissivo legal que autoriza expressamente os Conselhos a normatizarem sobre diária e deslocamento ao exterior, a utilização do Decreto 71.733/1973 se apresentaria como forma imprópria de analogia, não funcionando como parâmetro para aplicação nos normativos internos que dispõe de diária e viagens de membros e representantes do Conselho Federal de Contabilidade (peça 117, p. 2) ;
d) o Decreto 71.733/1973, que regulamenta a Lei 5.809/1972, trata da retribuição e direitos do pessoal civil e militar em serviço da União no exterior, não havendo qualquer semelhança ou pertinência com a natureza jurídica ou atividades que o Conselho de Contabilidade exerce ou desenvolve (peça 117, p. 2) ;
e) se a vontade do legislador fosse estabelecer parâmetros de racionalidade, além de fixá-los de forma expressa em Lei, o que não aconteceu, não teria delegado aos Conselhos Profissionais na Lei 11.000/2004 a competência e legitimidade para normatização de acordo com a razoabilidade, conveniência e oportunidade de cada instituição (peça 117, p. 3) ;
f) não se pode admitir a imputação ao Conselho/Recorrente de conduta irregular, com pecha de ilegalidade, sobre atos praticados em plena conformidade com o disposto na legislação vigente e em perfeita harmonia e alinhamento aos princípios e fundamentos aplicados em outras instituições do poder Executivo, Legislativo e Judiciário (peça 117, p. 3) .
Análise
9.2.	Inicialmente, convém destacar, sobre os conselhos de fiscalização de profissões regulamentadas, que a farta jurisprudência desta Corte (Acórdão 2420/2017-TCU-Plenário, relator ministro Weder de Oliveira; 1.825/2016 - Primeira Câmara, relator ministro Weder de Oliveira; 918/2015 - Plenário, relator ministro Marcos Bemquerer) é no sentido de que tais entidades têm natureza autárquica sui generis, arrecadam e gerenciam recursos públicos de natureza parafiscal, sujeitam-se aos princípios constitucionais aplicáveis à Administração Pública e integram, por força constitucional e legal, o rol dos jurisdicionados deste Tribunal. Desse modo, a jurisprudência do TCU está em perfeita consonância com os julgados do STF nessa seara.
9.3.	Embora os conselhos tenham recebido autorização, por meio da Lei 11.000/2014, para normatizarem a concessão de diárias, jetons e auxílios de representação, isso não significa que, nesse mister, poderão se afastar dos princípios orientadores da administração pública federal, direta ou indireta, notadamente a legalidade, impessoalidade, moralidade, publicidade e eficiência, além de guardar a necessária razoabilidade, proporcionalidade e economicidade de seus atos.
9.4.	Nessa linha, o Decreto 71.733/1973 foi utilizado como referencial de razoabilidade, uma vez que aplicável ao pessoal civil e militar em serviço da União no exterior. Veja-se que o entendimento desta Corte e do STF é de que os conselhos de fiscalização profissional são autarquias especiais. Dessa forma, fazendo-se uma analogia com os demais órgãos e entidades do poder executivo, verifica-se que estas instituições guardam semelhança com as agências reguladoras, uma vez que estas últimas também se constituem em autarquias especiais, com atribuições de poder de polícia delegadas pelo Estado e possuem supervisão ministerial, o que torna perfeitamente aplicável o Decreto 71.733/1973.   
9.5.	Ademais, firme é a jurisprudência do Tribunal nessa matéria:
	a) Acórdão 908/2016-TCU-Plenário, relator ministro Weder de Oliveira, ao cientificar o Conselho Federal de Engenharia e Agronomia (Confea) que, na fixação dos valores das diárias e de outras indenizações correlatas, com base no art. 2º, § 3º da Lei 11.000/2004, deverão ser observados os princípios da razoabilidade e da economicidade e que a adoção de importâncias desarrazoadas, assim entendidos os que injustificadamente excedam aqueles estabelecidos nos Decretos 5.992/2006, anexo I, classificações 'B' e 'C' e anexo II e no Decreto 71.733/1973, anexo III, grupo 'D', classes II e III, com alterações posteriores, poderá ensejar a aplicação de medidas sancionadoras por este Tribunal;
	b) Acórdão 1925/2019-TCU-Plenário, relator ministro Weder de Oliveira, ao firmar entendimento, em relação à execução da despesa pelos conselhos de fiscalização profissional, entre outros, de que a diária deve ter seu valor consentâneo com os parâmetros estabelecidos nos anexos I, classificação 'C' e II, do Decreto 5.992/2006, e no anexo III, grupo 'D', classe I, do Decreto 71.733/1973, ou pelos atos normativos que o sucederem.
9.6.	Assim, não assiste razão ao recorrente ao afirmar que a utilização do Decreto 71.733/1973 se apresentaria como forma imprópria de analogia, uma vez que o entendimento desta Corte e do STF é de que os conselhos de fiscalização profissional são autarquias especiais e guardam semelhança com as agências reguladoras, o que torna razoável a aplicação do Decreto 71.733/1973, conforme entendimento firmado no Acórdão 1925/2019-TCU-Plenário, relator ministro Weder de Oliveira.
10.	A decisão do Tribunal afronta a isonomia e a igualdade.  
10.1.	O recorrente afirma que a decisão do Tribunal afronta a isonomia e a igualdade, com fundamento nos seguintes argumentos:
	a) existem normas de fixação de passagem aérea em classe executiva em diversas entidades públicas, sem a observância do Decreto 71.733/1973:
	a.1)  a Portaria 41/2014 da Procuradoria-Geral da República, art. 20, prevê que a passagem aérea em voos internacionais será adquirida pelo órgão competente, na classe executiva para os seus membros (peça 117, p. 3) ;
	a.2) a Resolução 664/2020 do Supremo Tribunal Federal, art. 28, prevê a aquisição de passagens em classe executiva para diretor-geral, secretário-geral da presidência, chefe de gabinete da presidência, assessor-chefe da assessoria internacional, juízes auxiliares ou instrutores e os chefes de gabinete de Ministro (peça 117, p. 4) ;
	a.3) a Resolução 11/2014 do Superior Tribunal de Justiça, art. 4º, prevê que aos Ministros será concedida passagem aérea em classe executiva (peça 117, p. 4) ; 
	a.4) a Resolução 2015/00340 do Conselho da Justiça Federal, art. 29, concede, aos membros do Colegiado do Conselho da Justiça Federal, transporte aéreo em classe executiva (peça 117, p. 4) .
Análise
10.2.	Nesse ponto convém apresentar a lição do relatório e voto condutores do Acórdão 1925/2019-TCU-Plenário, relator ministro Weder de Oliveira:
Os conselhos têm buscado amparo, na fixação das suas diárias, nos valores praticados no âmbito de outros poderes, inclusive Tribunais Superiores, ao passo que este Tribunal já definiu que os conselheiros devem ser equiparados aos profissionais vinculados ao poder executivo, ocupantes de cargos de direção e assessoramento superiores (Acórdão 908/2016-TCU-Plenário) . Importante reiterar o entendimento firmado por esta Corte no mencionado acórdão, no sentido de que, na fixação dos valores de diárias devem ser tomados como parâmetro, os valores estabelecidos no Decreto 5.992/2006, anexo I, classificações 'B' e 'C' e anexo II e no Decreto 71.733/1973, anexo III, grupo 'D', classes II e III, com alterações posteriores, devendo ser devidamente justificada a eventual adoção de valores superiores.
Conforme entendimento já mencionado, esta Corte e o STF consideram os conselhos de fiscalização profissional como sendo autarquias especiais. Fazendo-se uma analogia com os demais órgãos e entidades do poder executivo, verifica-se que estas instituições guardam semelhança com as agências reguladoras, uma vez que estas últimas também se constituem de autarquias especiais, com atribuições de poder de polícia delegadas pelo Estado e possuem supervisão ministerial.
10.3.	Vê-se, assim, que o Tribunal já firmou entendimento de que, em razão das semelhanças entre os conselhos de fiscalização profissional e as agências reguladoras, o paradigma normativo dos conselhos deve ser, no caso de viagens internacionais, o Decreto 71.733/1973. Destarte, torna-se irrelevante a existência de outros normativos do Poder Judiciário - não alcançados pelo Decreto 71.733/1973.
10.4.	Desse modo, não há que se falar em prejuízo à isonomia ou à igualdade, pois a aplicação do Decreto 71.733/1973 tem se estendido a toda a administração pública federal direta e indireta e tem sido aplicada aos conselhos, indistintamente, em razão da sua natureza jurídica.
10.5.	Assim, a decisão do Tribunal não afronta a isonomia e a igualdade, uma vez que a aplicação do Decreto 71.733/1973 tem se estendido a toda a administração pública federal direta e indireta e tem sido aplicada aos conselhos, indistintamente, em razão da sua natureza jurídica, conforme entendimento firmado por meio do Acórdão 1925/2019-TCU-Plenário, relator ministro Weder de Oliveira.
11.	A ausência de permissibilidade de deslocamento em classe executiva acarretará um grave esvaziamento de interesse e disponibilidade das grandes autoridades intelectuais, com prejuízo ao interesse público.
11.1.	O recorrente afirma que a ausência de permissibilidade de deslocamento em classe executiva acarretará um grave esvaziamento de interesse e disponibilidade das grandes autoridades intelectuais, com prejuízo ao interesse público, com esteio nos seguintes argumentos:
	a) os conselheiros eleitos, os membros de grupo de trabalho e os representantes exercem suas atividades de representação, seja institucional ou técnica, de forma honorífica e sem qualquer remuneração oriunda dos cofres públicos ou de recursos vinculados ao Orçamento Geral da União (peça 117, p. 4-5) ;
	b) guardadas as peculiares proporções entre os importantes e respeitáveis agentes públicos citados nos normativos de outras entidades públicas, os membros e representantes eleitos do Conselho Federal de Contabilidade também ocupam cargos importantes de representação técnicos institucionais e com o mesmo grau de responsabilidade. Trata-se de profissionais, professores universitários e especialistas mestres e doutores de notório saber contábil e que possuem elevado grau de formação e conhecimento na área de contabilidade, com destaque no campo científico e de pesquisa, tendo em vista que as organizações internacionais possuem rigorosos processos para a nomeação de seus membros (peça 117, p. 5) ;
	c) o CFC participa de organismos de contabilidade, de âmbito continental ou global, com o intuito de criar valor aos serviços institucionais prestados ao seu público. Trata-se de um tipo de valor que não se encontra expresso em demonstrações contábeis, mas se constituiu ativo intangível imensurável que fornece contribuições ao CFC na forma de um patrimônio de conhecimentos capaz de melhorar os processos de decisões estratégicas e o direcionamento de ações centradas na qualidade dos serviços e na preparação do futuro da profissão (peça 117, p. 5) ;
	d) a compreensão dessa importante relação com entidades internacionais tem possibilitado ao CFC o acesso à experiência e ao conhecimento produzido, especialmente, pela Federação Internacional de Contadores (IFAC) . Além da IFAC, o CFC possui representantes em organismos profissionais como a Associação Interamericana de Contabilidade (AIC) , o Grupo Latino-americano de Emissores de Normas de Informações Financeiras (Glenif) e o Comitê de Integração Latino Europa-América (Cilea) , entidades importantes para o debate de temas que podem impactar a profissão de forma irremediável (peça 117, p. 5) ;
	e) ao manter-se membro dessas entidades, o CFC se compromete com a adoção de padrões normativos internacionais de alta qualidade, com as melhores práticas profissionais e com o atendimento ao interesse público na prestação de serviços. Participar desses organismos e de seus boards representa, para o CFC, agregar valores como credibilidade institucional, capacidade técnica e relevância na sua representação internacional (peça 117, p. 5) ;
	f) essa relevante, necessária e eficiente representação do CFC nos organismos internacionais é que tem fomentado a abrangência dos benefícios obtidos na contribuição do Conselho para a elaboração de Normas Profissionais e Técnicas de Contabilidade de alta qualidade (peça 117, p. 6) ;
	g) existem outros custos e fatores indiretos e importantes, não monetários, envolvidos em um deslocamento a serviço, como, por exemplo, o aproveitamento do tempo (donde decorre o custo de diárias adicionais e a possibilidade de estar presente em atos de trabalho) , além da condição física do representante que se desloca para trabalhar às vezes poucas horas depois de chegar ao destino ou de retornar à origem (peça 117, p. 8) ;
	h) esses custos, na maioria das ocasiões, como é o caso dos representantes do CFC, por exemplo, que, como dito, exercem atividade voluntária e sem qualquer vantagem remuneratória, são mais importantes do que a simples diferença financeira entre bilhetes de classes distintas, o que, lamentavelmente, não foi levado em consideração na formação de um juízo valorativo de conveniência, oportunidade, razoabilidade e prestação de serviço voluntário em prol do interesse público (peça 117, p. 8) ;
	i) a ausência prolongada seja de agentes públicos, servidores e representantes do Conselho em viagens internacionais, por exemplo, na maioria das vezes, atribuídas ao tempo de voo, contempla outro aspecto importante e que precisa mais uma vez ser levado em consideração. Trata-se do aspecto pessoal de alguém que se vê impedido de seus afazeres normais e de sua vida fora do trabalho, além do tempo de convivência familiar, que pode ter implicações seríssimas para a vida do representante e agente público, com inevitáveis reflexos sobre sua produtividade, saúde e qualidade de vida (peça 117, p. 8) .
Análise
11.2.	Primeiramente, observa-se que o Acórdão vergastado não fez alusão à qualificação dos agentes envolvidos na representação do CFC, ou mesmo à importância da participação do CFC nos em organismos de contabilidade - essa não é a lógica do Decreto 71.733/1973 e do Acórdão 1925/2019-TCU-Plenário, relator ministro Weder de Oliveira, que fundamentam a decisão. 
11.3.	Certamente, como é de se esperar, a representação do CFC nessas entidades deve contar com profissionais de notório saber contábil e que possuem elevado grau de formação. Do mesmo modo, a participação ativa nessas entidades deve gerar a classe contábil um patrimônio intangível, consubstanciado em todo o conhecimento adquirido nesses fóruns dialéticos de construção das ciências.
11.4.	A despeito disso, vê-se que o legislador não pretendeu tornar a classe executiva de passagens aéreas uma espécie de prêmio ou retribuição para compensar os fatores não monetários que envolvem um deslocamento a serviço, ainda que honorífico. Ademais, o voo em classe executiva não reduz o tempo de viagem ou amplia a convivência familiar prejudicada pelo deslocamento.
11.5.	Ora, se o deslocamento internacional para representar o CFC é relevante para o país, também deve ser assim considerado o deslocamento internacional do pessoal civil e militar em serviço da União no exterior. Veja-se que o Decreto 71.733/1973 não fez distinção, nem mesmo os ministros de estado foram poupados do seu alcance.
11.6.	Importa lembrar que o art. 27 do Decreto 71.733/1973 foi sucessivamente alterado ao longo dos anos para limitar a utilização de passagens em classes distintas da econômica. O Decreto 9.280/2018, por seu turno, revogou o art. 27 e 28 do Decreto 71.733/1973, de modo a tornar regra a aquisição de passagens aéreas 'sempre' em classe econômica. A viagem em classe executiva, conforme art. 28 do sobredito diploma normativo, foi possibilitada somente após a cobertura pelo servidor de eventual diferença a maior.
11.7.	Resta claro que o entendimento consubstanciado no Decreto 71.733/1973 é de que o voo em classe executiva não deve ser custeado com recursos públicos federais. Desse modo, ainda que, eventualmente, alguns potenciais representantes do CFC não se sintam atraídos pela possibilidade de representar o Conselho em missão internacional, ao se ter em conta as condições ocasionalmente desconfortáveis da classe econômica, não será possível a emissão de passagens aéreas em classe executiva, em razão dos parâmetros estabelecidos no art. 27-A do Decreto 71.733/1973 e no Acórdão 1925/2019-TCU-Plenário, Relator Ministro-Substituto Weder de Oliveira.
12.	A norma atual, Resolução CFC 1.569/2019, define parâmetros suficientes para utilização de passagens aéreas em classe executiva.
12.1.	O recorrente afirma que a norma atual, Resolução CFC 1.569/2019, define parâmetros suficientes para utilização de passagens aéreas em classe executiva, com base nos seguintes argumentos:
	a) o art. 18, § 1°, da Resolução CFC 1.569/2019 prevê que o presidente, os demais integrantes do Conselho Diretor e o diretor executivo do CFC poderão utilizar a Classe Executiva (peça 117, p. 8) ;
	b) o art. 18, § 2°, da Resolução CFC 1.569/2019 prevê que os conselheiros do CFC, membros do Conselho Consultivo, representante do CFC em organismos internacionais e funcionários em assessoramento aos representantes do CFC também poderão utilizar a Classe Executiva em viagens cuja soma dos tempos de voo entre o último embarque em território nacional e o destino estrangeiro sejam superiores a 8 (oito) horas (peça 117, p. 8) ;
	c) o Conselho Federal de Contabilidade vem adotando critérios e princípios razoáveis para estabelecer regras de utilização de passagens aéreas muito mais rigorosa às demais instituições e entidades da administração pública, como é o caso de aprovação prévia pelo Plenário e tempo de voo superior a oito horas para os casos de passagem em classe executiva, em nítida demonstração de gestão pública responsável, lícita e transparente (peça 117, p. 8-9) .
Análise
12.2.	A Resolução CFC 1.569/2019, no que concerne à emissão de passagens em classe executiva, fez pequenas alterações na Resolução CFC 1.290/2010, que assim dispunha:
Art. 1° A passagem aérea, destinada aos Conselheiros, ex-presidentes, empregados e representantes do Conselho Federal de Contabilidade em órgãos internacionais, será adquirida pelo setor competente, observadas as seguintes categorias:
I - classe executiva: Conselheiros, ex-presidentes e Diretor Executivo; 
II - classe econômica: representantes do CFC em organismos internacionais, empregados e convidados; 
§ 1° - Aos representantes oficialmente designados em organismos internacionais, empregados ocupantes de cargos em comissão de Coordenadores e equivalentes, poderá ser concedida passagem de classe executiva nos trechos em que o tempo de voo entre o último embarque em território nacional e o destino for superior a oito horas.
12.3.	Veja-se que os pontos enfrentados no voto condutor do acórdão atacado persistem na nova resolução, que seria a possibilidade de concessão de passagem em classe executiva com a utilização do critério de tempo de voo e a falta de consonância da previsão normativa do CFC com os ditames da Decreto 71.733/1973.
12.4.	Conforme apresentado anteriormente, o Tribunal já firmou entendimento de que, em razão das semelhanças entre os conselhos de fiscalização profissional e as agências reguladoras, o paradigma normativo dos conselhos deve ser, no caso de viagens internacionais, o Decreto 71.733/1973 (Acórdão 1925/2019-TCU-Plenário, relator ministro Weder de Oliveira) . Uma vez definido o Decreto 71.733/1973 como modelo a ser adotado pelo Conselhos, a aquisição de passagens aéreas destinada a qualquer dos seus colaboradores deverá ser 'sempre' em classe econômica.
12.5.	Assim, a Resolução CFC 1.569/2019 não define parâmetros suficientes para utilização de passagens aéreas em classe executiva, uma vez que está em desacordo com os parâmetros estabelecidos no art. 27-A do Decreto 71.733/1973 e no Acórdão 1925/2019-TCU-Plenário, Relator Ministro-Substituto Weder de Oliveira. 
CONCLUSÃO
13.	Das análises anteriores, conclui-se que:
a) não assiste razão ao recorrente em afirmar que a utilização do Decreto 71.733/1973 se apresentaria como forma imprópria de analogia, uma vez que o entendimento desta Corte e do STF é de que os conselhos de fiscalização profissional são autarquias especiais e guardam semelhança com as agências reguladoras, o que torna razoável a aplicação do Decreto 71.733/1973, conforme entendimento firmado no Acórdão 1925/2019-TCU-Plenário, relator ministro Weder de Oliveira;
b) a decisão do Tribunal não afronta a isonomia e a igualdade, uma vez que a aplicação do Decreto 71.733/1973 tem se estendido a toda a administração pública federal direta e indireta e tem sido aplicada aos conselhos, indistintamente, em razão da sua natureza jurídica, conforme entendimento firmado por meio do Acórdão 1925/2019-TCU-Plenário, relator ministro Weder de Oliveira;
c) o entendimento consubstanciado no Decreto 71.733/1973 é de que o voo em classe executiva não deve ser custeado com recursos públicos federais. Desse modo, ainda que, eventualmente, alguns potenciais representantes do CFC não se sintam atraídos pela possibilidade de representar o Conselho em missão internacional, ao se ter em conta as condições ocasionalmente desconfortáveis da classe econômica, não será possível a emissão de passagens aéreas em classe executiva, em razão dos parâmetros estabelecidos no art. 27-A do Decreto 71.733/1973 e no Acórdão 1925/2019-TCU-Plenário, Relator Ministro-Substituto Weder de Oliveira;
d) a Resolução CFC 1.569/2019 não define parâmetros suficientes para utilização de passagens aéreas em classe executiva, uma vez que está em desacordo com os parâmetros estabelecidos no art. 27-A do Decreto 71.733/1973 e no Acórdão 1925/2019-TCU-Plenário, Relator Ministro-Substituto Weder de Oliveira.
14.	 Com base nessas conclusões, propõe-se o não provimento do recurso, uma vez que a determinação proferida pelo Tribunal se mostra adequada ao caso concreto, perdurando válidas as razões de decidir consubstanciadas no acórdão atacado.
PROPOSTA DE ENCAMINHAMENTO
15.	Ante o exposto, com fundamento no artigo 48 da Lei 8.443/1992, submetem-se os autos à consideração superior, propondo:
a) conhecer do pedido de reexame e, no mérito, negar-lhe provimento;
b) comunicar a deliberação que vier a ser proferida por esta Corte ao recorrente e aos demais interessados."
É o relatório.

não consta.

Não atuou.

DENÚNCIA. CFC. INDÍCIOS DE IRREGULARIDADES NA CONCESSÃO DE DIÁRIAS E PASSAGENS. IDENTIFICAÇÃO DE LACUNAS NORMATIVAS E FALHAS. DETERMINAÇÃO. ACÓRDÃO 2.292/2020-TCU-PLENÁRIO. PEDIDO DE REEXAME. CONHECIMENTO. ARGUMENTOS INSUFICIENTES PARA A REFORMA DO ACÓRDÃO. NEGATIVA DE PROVIMENTO. CIÊNCIA.

DENÚNCIA (DEN)

Secretaria de Recursos (Serur).

Atendidos os requisitos de admissibilidade do art. 48 da Lei 8.443/1992, conheço do pedido de reexame interposto pelo Conselho Federal de Contabilidade (CFC) contra o item 9.2.2 do Acórdão 2292/2020-TCU-Plenário, relatado pelo Ministro Augusto Sherman Cavalcanti.
A decisão impugnada originou-se em denúncia sobre suposto descumprimento da Lei 12.527/2011 - Lei de Acesso à Informação, haja vista a falta de detalhamento de informações a respeito de viagens custeadas pelo CFC. Conhecida a denúncia, foram realizadas diligências, inspeção, oitivas e audiências que acabaram por identificar lacunas normativas no âmbito daquela entidade, as quais ensejaram a expedição de determinações por este Plenário.
O objeto do recurso ora examinado restringe-se ao item que determinou que o CFC adotasse providências para promover ajustes em seus atos normativos de forma a:
"9.2.2. tornar obrigatória a aquisição de passagens aéreas nacionais e internacionais exclusivamente em classe econômica para os representantes oficialmente designados em organismos internacionais e empregados ocupantes de cargos em comissão de Coordenadores e equivalentes, bem como para os demais empregados e convidados".
O recorrente requer que seja reconhecida "a legalidade da emissão de passagem aérea em classe executiva aos representantes do CFC em viagem internacional, conforme disposto na Resolução CFC n. º 1.569/2019" e, para tanto, apresentou razões recursais que podem ser assim sintetizadas:
a) a utilização do Decreto 71.733/1973 se apresentaria como forma imprópria de analogia;
b) a decisão do Tribunal afronta a isonomia e a igualdade;
c) a ausência de permissibilidade de deslocamento em classe executiva acarretará um grave esvaziamento de interesse e disponibilidade das grandes autoridades intelectuais, com prejuízo ao interesse público; e
d) a norma atual, Resolução CFC 1.569/2019, define parâmetros suficientes para utilização de passagens aéreas em classe executiva.
Acompanho integralmente as análises e conclusões da Secretaria de Recursos (Serur) e as adoto como razões de decidir.
Relembro, de início, que a jurisprudência do TCU reconhece que os conselhos de fiscalização profissional possuem natureza de autarquias especiais. Apesar de sua relativa autonomia administrativa, essas entidades integram a Administração Pública no âmbito do Poder Executivo, sujeitam-se aos princípios administrativo-constitucionais e encontram-se sob a jurisdição do TCU. Assim se posicionou este Plenário, por exemplo, por meio do Acórdão 1.444/2017, Acórdão 2.573/2018 e Acórdão 192/2019.
A natureza jurídica dos conselhos de fiscalização profissional possibilitou ao Tribunal, por meio do Acórdão 1.925/2019, fixar o entendimento de que as diárias pagas por essas entidades devem ter seu valor sujeito aos limites previstos nos Decretos 5.992/2006 e 71.733/1973. 
Naturalmente, o Decreto 71.733/1973 também deve reger a compra de passagens aéreas pelos conselhos de fiscalização profissional. Observe-se que ao longo dos últimos anos o normativo em questão foi alterado diversas vezes neste ponto, sempre no sentido de restringir o uso de recursos públicos para compra de passagens nas classes mais dispendiosas. O Decreto 9.280/2018, por fim, conferiu a atual redação ao artigo 27A do normativo e eliminou todas as exceções que possibilitavam a utilização da classe executiva, inclusive aos ministros de estado: "a passagem aérea destinada ao servidor e aos respectivos dependentes será adquirida pelo órgão competente sempre na classe econômica" (grifei) .
Nessa mesma intelecção, não pode prosperar a alegação de afronta a isonomia e igualdade com fundamento na existência de normas do Poder Judiciário que preveem, em determinadas situações, a aquisição de passagens aéreas em classe executiva. Uma vez que os conselhos profissionais possuem natureza autárquica e integram a Administração no âmbito do Poder Executivo, sujeitam-se ao regramento aplicado a toda a administração pública federal direta e indireta, caracterizado justamente pelo Decreto 71.733/1973. Assim decidiu o Tribunal ao prolatar o Acórdão 908/2016-TCU-Plenário.
Reconheço a grande relevância da atuação do CFC junto aos organismos internacionais da área da contabilidade. Reconheço, ainda, que o conselho deve se fazer representar por profissionais de notório saber e elevado grau de formação. Contudo, como bem aponta a unidade técnica, ainda que eventualmente alguns potenciais representantes do CFC não se sintam atraídos pela possiblidade de representar o Conselho em missões internacionais ao se ter em conta a restrição à utilização da classe econômica, não há previsão normativa que possibilite a emissão de passagens de classe executiva, em razão dos parâmetros definidos no art. 27-A do Decreto 71.733/1973.
Por fim, o CFC argumenta que sua Resolução 1.569/2019 já estabelece parâmetros adequados para a emissão de passagens em classe executiva. Ora, o subitem do acórdão que constitui o objeto do presente recurso é uma determinação exatamente para que o Conselho promova ajustes em seus normativos, visando adequá-los às normas legais e infralegais aplicáveis. O voto do relator, Ministro Augusto Sherman Cavalcanti, considerou inadequada a previsão de compra de passagens em classe executiva, ainda que limitada a ocupantes de cargos e funções específicos e para viagens acima de determinada duração. Por essa razão, aplicando o entendimento já externado por meio do Acórdão 1925/2019-TCU-Plenário, o Tribunal determinou a adoção dos limites do Decreto 71.733/1973, que impõe a aquisição de passagens aéreas "sempre" na classe econômica.
Pelas razões expostas, entendo que os argumentos trazidos aos autos pelo recorrente não são suficientes para a reforma do item 9.2.2 do Acórdão 2292/2020-TCU-Plenário, razão pela qual o pedido de reexame deve ser conhecido e, no mérito, negado.
Ante o exposto, VOTO pela adoção da minuta de acórdão que ora submeto a este Colegiado.
TCU, Sala das Sessões, em 7 de julho de 2021.
JORGE OLIVEIRA 
Relator